臺灣臺北地方法院民事裁定　　　　　　100年度監宣字第192號
聲　請　人　詹水圳
相　對　人　詹光輝
關　係　人　詹寶鑾
上列聲請人對於相對人聲請監護宣告事件，本院裁定如下：
    主  文
宣告詹光輝（男、民國五十一年三月十九日生、身分證統一編號
：Z000000000號）為受監護宣告之人。
選定詹水圳（男、民國四十七年六月二十七日生、身分證統一編
號：Z000000000號）為受監護宣告之人之監護人。
指定詹寶鑾（女、民國四十四年七月十二日生、身分證統一編號
：Z000000000號）為會同開具財產清冊之人。
聲請費用由受監護宣告之人負擔。
    理  由
一、本件聲請意旨略以：聲請人詹水圳為相對人詹光輝之胞兄，
    相對人患有先天智能不足等症，經延醫診治，至今毫無起色
    ，現已不能為意思表示或受意思表示，無能力處理自己之事
    務，為此聲請對相對人為監護之宣告，並另行選定聲請人為
    相對人之監護人，指定關係人詹寶鑾為相對人之會同開具財
    產清冊之人。
二、按對於因精神障礙或其他心智缺陷，致不能為意思表示或受
    意思表示，或不能辨識其意思表示之效果者，法院得因本人
    、配偶、四親等內之親屬、最近一年有同居事實之其他親屬
    、檢察官、主管機關或社會福利機構之聲請，為監護之宣告
    ；法院為監護之宣告時，應依職權就配偶、四親等內之親屬
    、最近一年有同居事實之其他親屬、主管機關、社會福利機
    構或其他適當之人選定一人或數人為監護人，並同時指定會
    同開具財產清冊之人。法院為前項選定及指定前，得命主管
    機關或社會福利機構進行訪視，提出調查報告及建議。監護
    之聲請人或利害關係人亦得提出相關資料或證據，供法院斟
    酌；法院選定監護人時，應依受監護宣告之人之最佳利益，
    優先考量受監護宣告之人之意見，審酌一切情狀，並注意下
    列事項：ꆼ受監護宣告之人之身心狀態與生活及財產狀況。
    ꆼ受監護宣告之人與其配偶、子女或其他共同生活之人間之
    情感狀況。ꆼ監護人之職業、經歷、意見及其與受監護宣告
    之人之利害關係。ꆼ法人為監護人時，其事業之種類與內容
    ，法人及其代表人與受監護宣告之人之利害關係。民法第十
    四條第一項、第一千一百十一條及第一千一百十一條之一分
    別定有明文。
三、經查，聲請人所主張之事實，業據其提出診斷證明書、身心
    障礙手冊、戶籍謄本為證，而本院於鑑定人即臺北市立聯合
    醫院忠孝院區陳大申醫師前訊問相對人之心神狀況，鑑定人
    鑑定意見認為相對人自幼發展較一般幼兒緩慢，於民國七十
    一年四月三十日即經判定為極重度智障，並領有身心障礙手
    冊。相對人未就學，學習能力極差，外出定向感不佳，近年
    多在家退縮在自己房中與起居間，與家人互動較少，疑似罹
    患精神疾病，因相對人拒絕出門，家屬無法帶往醫院就診。
    相對人語言表達與溝通能力極差，無法使用正確言語，偶有
    發出聲音但缺乏完整意義。相對人可自行進食，但仍需專人
    監督，其自我照顧能力欠佳，日常生活尚需依賴他人協助。
    相對人疑似有幻聽及其他非組織化之精神症狀，其一般智能
    、計算力、記憶力、認知力及判斷力有明顯功能缺損，鑑定
    當時相對人處於極度智能不足合併源自兒童期精神病狀態。
    綜上，綜合相對人家族史、過去生活史、病史、目前身體狀
    況及臨床精神狀態結果，認相對人因極重度智障及合併自兒
    童期精神異常，其精神狀態心神喪失，致不能為意思表示或
    受意思表示，或不能辨識其意思表示之效果，致不能處理自
    己事務之程度，無法管理處分自己財產，需由專人監護，且
    其精神、意識障礙應無回復之可能性，預後不佳等語（參見
    本院一百年七月二十一日訊問筆錄及臺北市立聯合醫院仁愛
    院區同年月二十五日函附之精神鑑定報告書）。是相對人因
    精神障礙或其他心智缺陷，致不能為意思表示或受意思表示
    ，或不能辨識其意思表示之效果，爰為相對人監護之宣告。
四、再者，本院囑託臺北市政府社會局就本件選定監護人進行訪
    視，並提出調查報告及建議。經查：
  ꆼ就支持系統：案手足間情感深厚，並能分工提供相對人適切
    之生活與情緒照顧，共同分擔相對人照顧負責，聲請人之妻
    小亦能支持其行為，案家手足關係緊密良好，家庭內部支持
    充足。相對人領有身障手冊（智障重度）與身障津貼，案手
    足亦有能力了解且願意主動認識身障照顧資源，若未來需取
    得正式之身障照顧支持與資源，應無困難。
  ꆼ就家庭動力方面：案父母皆已往生三、四十年，案手足們共
    同生活且照顧相對人多年，案手足陳述案家狀況與相對人健
    康狀況與生活習慣皆相當一致，案手足們因共同成長，情感
    連結強，內部資訊開放流通，關乎相對人醫療決策與照顧安
    排，案手足們會討論取得共識並分工合作，必要時案手足皆
    能陪伴相對人就醫，有高度凝聚力與責任感。案家手足關係
    親密、和樂，案手足對話皆顯得十分愉快自然，無任何緊張
    、衝突的情形，未來若遇相對人有照顧安排之變動，案手足
    應具備溝通討論之能力。
  ꆼ就監護能力及照顧計畫之可行性而言：聲請人、關係人與案
    弟詹松川工作收入穩定，案家住處為案手足自有，相對人生
    活費用皆由案手足分擔，目前案家生活皆無虞。聲請人現雖
    未與相對人共同生活，但亦會不定期關心相對人，且其因身
    為家中長子，對於照顧相對人亦有責無旁貸之信念，能主動
    與其他手足討論相對人的照顧安排，案手足們皆清楚相對人
    的性格與生活習慣，也曾共同了解過教養院與安置機構的環
    境並進行多面向考量，能以相對人最佳利益為優先，據案家
    目前的照顧分工，由案二姊詹寶真專責照顧相對人；關係人
    管理財務並陪伴出遊；聲請人擔任其監護人處理其對外事務
    ；案弟詹松川平時陪伴相對人並將於其他手足年邁後負起照
    顧相對人的責任，因案手足分工照顧相對人多年，其故照顧
    計畫可行性高。
  ꆼ就會同開具財產清冊之人而言：關係人原本即協助相對人管
    理財務，最清楚相對人的補助狀況，也於七十幾年就開始為
    相對人規劃其壽險並繳畢保費，能與其他手足分工處理相對
    人照顧事宜，聲請人與其他案手足皆十分信任關係人，社工
    評估由關係人擔任開具財產清冊之人並無不合宜之處。
  ꆼ建議：上述訪視內容與評估意見係依訪視聲請人、關係人、
    案二姊詹寶真所得，綜合案手足互動關係與照顧安排，聲請
    人監護意願與能力評估，並無證據顯示聲請人於照顧相對人
    條件有明顯不利之處，亦即聲請人有能力負擔監護相對人之
    責任，故建議由聲請人擔任相對人之監護人。此外，關係人
    在意願上與能力上皆無不適任之處，建議可由關係人擔任會
    同開具財產清冊之人。
五、本院依民法第一千一百十一條、第一千一百十一條之一規定
    ，參酌聲請人提出之相關資料證據及臺北市政府社會局訪視
    報告書內容，認由聲請人擔任相對人之監護人為適當，爰選
    定詹水圳為詹光輝之監護人，另指定關係人詹寶鑾為會同開
    具相對人財產清冊之人，以保障相對人詹光輝之權益。又監
    護人依民法第一千一百十三條準用同法第一千零九十九條之
    規定，於監護開始時，對於受監護宣告人詹光輝之財產，應
    會同關係人詹寶鑾於二個月內開具財產清冊並陳報法院，併
    此敘明。
六、爰裁定如主文。
中    華    民    國   100    年    7     月    27    日
                         家事法庭法  官  文衍正
以上正本係照原本作成。
監護宣告部分不得抗告。
如不服本裁定選定監護人及指定會同開具財產清冊之人部份，應
於送達後10日內向本院提出抗告，並繳納抗告費新臺幣1000元。
中    華    民    國   100    年    7     月    27    日
                                 書記官  蔡沛圻